【裁判字號】    98,重上更(一),261
【裁判日期】    990211
【裁判案由】    毒品危害防制條例
【裁判全文】
臺灣高等法院刑事判決           98年度重上更(一)字第261號
上  訴  人  臺灣板橋地方法院檢察署檢察官
被      告  甲○○
                    現於臺灣臺東戒治所執行
上列上訴人因被告毒品危害防制條例案件，不服臺灣板橋地方法
院94年度訴字第2151號，中華民國95年12月7日第一審判決（起
訴案號：臺灣板橋地方法院檢察署94年度核退偵字第593號），
提起上訴，經上訴後，由最高法院發回更審，本院判決如下：
    主  文
原判決關於甲○○被訴轉讓第一、二級毒品部分及免訴部分撤銷
。
甲○○轉讓第一級毒品，累犯，處有期徒刑壹年陸月，減為有期
徒刑玖月。
    事  實
一、甲○○前因犯毒品危害防制條例之施用毒品罪，經本院90年
    度上訴字第1600號判處有期徒刑9月確定。又因犯施用毒品
    罪，經臺灣板橋地方法院91年度訴字第971號判處有期徒刑
    10月確定。上開二案接續執行，於民國92年11月4日縮短刑
    期假釋出監，縮刑期滿日期為93年2月11日，在有期徒刑所
    餘刑期內，未經撤銷假釋，餘刑以已執行論。仍不知悔悟，
    明知海洛因、安非他命分別係屬毒品危害防制條例第2條第2
    項第1、2款之第一、二級毒品，安非他命亦屬藥事法所規範
    之禁藥，不得轉讓、持有，竟於94年3月28日19時許，在其
    臺北縣新莊市○○○路415巷（起訴書誤載為514巷）8號住
    處，同時轉讓淨重1.8公克之第一級毒品海洛因4包、淨重0.
    6公克之第二級毒品安非他命1包予友人陳淑貞施用。嗣經警
    於94年3月29日下午4時許，在臺北縣新莊市○○○路415巷8
    號頂樓查獲，並扣得其所有第一級毒品海洛因2包（淨重4.8
    公克）、第二級毒品安非他命1包（淨重1.8公克）、電子磅
    秤1臺、分裝袋1批、注射針筒67支、安非他命吸食器4組、
    玻璃球13顆、塑膠鏟管4支、攪拌器1組（附海洛因殘渣），
    另在陳淑貞位於同址2樓房間查獲第一級毒品海洛因4包（淨
    重1.8公克）、第二級毒品安非他命1包（淨重0.6公克）、
    電子磅秤2臺、分裝袋1批、海洛因殘渣袋1批、殘渣罐23瓶
    、壓模1組、注射針筒6支、安非他命吸食器2組、安非他命
    玻璃球1顆等物。
二、案經臺北市政府警察局移送臺灣板橋地方法院檢察署檢察官
    偵查起訴。
    理  由
壹、程序方面：
一、本件審理範圍：
    關於本件檢察官以94年度核退偵字第593號同一起訴書，起
    訴被告甲○○另涉販賣第一級毒品海洛因予溫詔宇犯行部分
    ，業經原審判決被告無罪，檢察官上訴後，經本院前審駁回
    檢察官上訴確定，是本件應僅以被告被訴轉讓第一、二級毒
    品暨其持有毒品犯行部分，為審理範圍，合先敘明。
二、證據能力部分：
    檢察官職司追訴犯罪，就審判程序之訴訟構造言，檢察官係
    屬與被告相對立之當事人一方，偵查中對被告以外之人所為
    之偵查筆錄，或被告以外之人向檢察官所提之書面陳述，性
    質上均屬傳聞證據。自理論上言，如未予被告反對詰問、適
    當辯解之機會，一律准其為證據，似有違當事人進行主義之
    精神，對被告之防禦權亦有所妨礙；然而現階段刑事訴訟法
    規定檢察官代表國家偵查犯罪、實施公訴，必須對於被告之
    犯罪事實負舉證之責，依法其有訊問被告、證人及鑑定人之
    權，證人、鑑定人且須具結，而實務運作時，偵查中檢察官
    向被告以外之人所取得之陳述，原則上均能遵守法律規定，
    不致違法取供，其可信性極高，為兼顧理論與實務，乃於修
    正刑事訴訟法時，增列第159條之1第2項，明定被告以外之
    人於偵查中向檢察官所為陳述，除顯有不可信之情況者外，
    得為證據，並於92年9月1日施行（最高法院93年度台上字第
    2397號判決要旨參照）。查，證人陳淑貞於偵訊時向檢察官
    結證情節，本院審酌其陳述作成時之情況，並無違法取證及
    證明力明顯過低之瑕疵，認以之作為證據為適當，自得為證
    據。
貳、實體部分：
一、訊據被告堅決否認有何轉讓毒品犯行，辯稱：我與陳淑貞並
    沒有什麼交情，她只是單純向我租房子，月租大概是5千元
    左右，租金是拿給我太太，我與她沒有什麼來往，她的毒品
    不是我拿給她的，是如何來的，我不知道，她的交往很複雜
    ，有很多朋友。在我住處所扣到的毒品及施用器具都是我的
    ，但在陳淑貞住的房間扣到的毒品及器具都不是我的，如何
    來的我也不清楚云云。
二、按告訴人、證人之陳述有部分前後不符，或相互間有所歧異
    時，究竟何者為可採，法院仍得本其自由心證予以斟酌，非
    謂一有不符或矛盾，即應認其全部均為不可採信；尤其關於
    行為動機、手段及結果等之細節方面，告訴人之指陳，難免
    故予誇大，證人之證言，有時亦有予渲染之可能；然其基本
    事實之陳述，若果與真實性無礙時，則仍非不得予以採信（
    最高法院74年台上字第1599號判例參照）。經查：證人陳淑
    貞於偵查中具結證稱：伊警訊所述實在，係出於自由意願下
    所為之陳述。查扣之安非他命及海洛因，是甲○○於查獲之
    前一晚即94年3月28日在臺北縣新莊市○○○路（415巷）8
    號租處給的等語（偵查卷第136至137頁）；與其警訊所述（
    其警訊所述已成為偵訊內容之一部分）：「警方查獲之海洛
    因4包（淨重1.8公克）、安非他命1包（淨重0.6公克）等毒
    品是甲○○於94年3月28日19時許，在臺北縣新莊市○○○
    路415巷8號住處內拿給我用的。」等語相符（偵查卷第40頁
    ），證人陳淑貞既經具結，應擔負偽證罪責，其所證述又與
    警訊所述相符，已足擔保其偵訊證言之真實。雖其於偵查中
    就被告轉讓毒品之數量較警訊所述為多，但其就被告轉讓毒
    品之事實，則先後供述如一，自不得以其警訊所述數量之差
    異彈劾其偵訊之真實性。再轉讓毒品之原因甚多，可能無償
    轉讓，亦可能無營利之原價轉讓，或雖有營利之意圖，但無
    法證明，尚不得以毒品價昂，即認無轉讓之可能。且被告於
    原審自承：我與陳淑貞沒有任何債務糾紛或結怨等語（原審
    卷第182頁），復於本院審理時稱：我跟她（陳淑貞）沒有
    糾紛等語（本院更(一)卷第39頁反面），衡情證人陳淑貞即無
    誣陷被告之可能及必要，其證言堪可採信。被告空言否認，
    並辯稱證人陳淑貞係應警察之要求方咬他云云，並不足採。
    至被告所另請求調閱新莊市○○○路巷口監視器錄影帶及請
    求鑑定於證人陳淑貞處所查扣之海洛因、安非他命有無其指
    紋部分（本院更(一)卷第39頁），因巷口監視器錄影帶與被告
    有無轉讓本件毒品予證人陳淑貞無必然之關聯性；且因轉讓
    毒品予他人，未必一定留下指紋，是自無贅行調查之必要。
    此外，並有於證人陳淑貞住處所查扣，經陳淑貞結證為被告
    所無償轉讓之海洛因4包（淨重1.8公克）及安非他命1包（
    淨重0.6公克）在卷（偵查卷第13頁）可資佐證，本件事證
    明確，被告犯行堪以認定，應依法論科。
三、核被告所為，係犯毒品危害防制條例第8條第1項之轉讓第一
    級毒品罪及藥事法第83條第1項之轉讓禁藥罪（因安非他命
    業經行政院衛生署公告禁止使用，屬藥事法規定之禁藥，亦
    同時屬毒品危害防制條例所定之第二級毒品，依法不得轉讓
    。又藥事法第83條第1項係於93年4月21日修正公佈，同年月
    23日施行，為毒品危害防制條例之後法，且藥事法第83條第
    1項之法定刑為7年以下有期徒刑，得併科新臺幣五百萬元以
    下罰金，與毒品危害防制條例第8條第2項之法定刑為六月以
    上五年以下有期徒刑，得併科新臺幣七十萬元以下罰金相較
    ，自以藥事法第83條第1項之法定刑為重，參以毒品之範圍
    尚包括影響精神物質與其製品，而藥事之管理，亦非僅止於
    藥品之管理，毒品危害防制條例與藥事法二者，並無必然之
    特別法與普通法關係。故除有轉讓之第二級毒品達毒品危害
    防制條例第8條第6項之一定數量，經依法加重後之法定刑較
    藥事法第83條第1項之法定刑為重之情形外，因藥事法第83
    條第1項為後法，且為重法，應優先適用藥事法處罰，本件
    查無證據證明被告轉讓安非他命已逾淨重10公克，並無法定
    加重事由，依法條競合關係，就被告轉讓安非他命予陳淑貞
    犯行部分，應適用較重之後法論以藥事法第83條第1項之轉
    讓禁藥罪，起訴書認係犯毒品危害防制條例第8條第2項之轉
    讓第二級毒品罪，尚有未洽，惟因基本事實相同，應變更適
    用之法條）。其持有第一級毒品海洛因及禁藥安非他命之低
    度行為，分別為各該轉讓之高度行為吸收，均不另論罪。另
    被告於94年3月28日19時許一轉讓行為同時轉讓第一級毒品
    及禁藥安非他命，係一行為觸犯數罪名，應依想像競合犯之
    例從一重之轉讓第一級毒品罪處斷（被告行為後，刑法第55
    條想像競合犯之規定，業於94年2月2日經總統令修正公布，
    於95年7月1日施行，此次修正增列但書規定「但不得科以較
    輕罪名所定最輕本刑以下之刑」，僅係想像競合犯科刑之限
    制，為法理之明文化，非屬法律之變更，有最高法院95年第
    8次刑事庭會議決議可資參照，是被告逕依修正後刑法第55
    條前段之規定，論以想像競合犯），起訴書認應予分論併罰
    ，尚有誤會。又被告有事實欄所載犯罪科刑執行情形，此有
    本院被告前案紀錄表在卷可憑，其前受有期徒刑執行完畢，
    於5年內故意再犯本件有期徒刑以上之罪，雖刑法第47條關
    於累犯之規定同經修正，但無論依修正前之刑法第47條，或
    修正後之刑法第47條第1項規定，均構成累犯，對被告尚無
    所謂有利或不利之情形，自無適用刑法第2條第1項之規定比
    較新舊法，而應逕予適用修正後刑法第47條第1項之規定，
    論以累犯，並加重其刑。
四、原審未察，僅以證人陳淑貞亦遭查獲持有毒品，數量與被告
    遭查獲者相當，被告同於警訊供述其毒品係向證人陳淑貞購
    得，及證人陳淑貞為邀供出來源而得減刑之寬典為不實陳述
    等情，即認證人陳淑貞於偵查中之證言不可採云云。惟證人
    陳淑貞於警、偵訊均指證被告轉讓毒品，始終如一；被告於
    偵訊中又供述其警訊非出於自由意願（偵查卷第134頁反面
    ）；且施用毒品之人供出毒品來源因可減刑，其證述即不可
    採，非但忽視證人尚要擔負偽證罪責，若此一論述可採，則
    任何吸毒者指出販賣毒品之人，因有受該減刑之寬典均不可
    採矣，何況員警並未告知證人陳淑貞供出毒品來源即可減刑
    ，反有告知被告該訊息（偵查卷第37至42頁證人陳淑貞之警
    訊筆錄及第33頁被告之警訊筆錄），原審逕予排除其證言，
    而為被告此部分無罪之諭知，就證據之取捨，與經驗法則及
    論理法則有違，檢察官上訴就此部分指摘，為有理由，應由
    本院將此部分予以撤銷改判。
五、爰審酌被告素行欠佳，犯後又飾詞卸責，未見悔意，惟其轉
    讓毒品數量不多，並其犯罪動機、目的、所生危害等一切情
    狀，量處有期徒刑一年六月。又被告犯罪時間係在96年4月2
    4日以前，所犯之罪合於中華民國九十六年罪犯減刑條例第2
    條第1項第3款之規定，應減其刑期二分之一為有期徒刑玖月
    。至於被告住處扣案之第一級毒品海洛因2包（淨重4.8公克
    ）、第二級毒品安非他命1包（淨重1.8公克)，非供被告轉
    讓毒品所用，宜由被告另施用毒品之案件沒收，另電子磅秤
    1台、分裝袋1批、注射針筒67支、安非他命吸食器4組、玻
    璃球13顆、塑膠鏟管4支、攪拌器1組（附海洛因殘渣）等物
    ，亦均非被告轉讓毒品犯罪所用或所得之物，自不為沒收之
    宣告；另在陳淑貞處扣得之毒品，因已移轉所有權為陳淑貞
    所有，自宜於陳淑貞所涉案件中沒收，併此敘明。
六、原判決復以：依起訴書所載犯罪事實，被告係轉讓第一級毒
    品海洛因及第二級毒品安非他命給陳淑貞，且販賣第一級毒
    品海洛因給溫詔宇（此部分業經本院前審判處無罪確定），
    並經警方在其住處扣得第一級毒品海洛因2包及第二級毒品
    安非他命1包。是以被告既涉嫌轉讓海洛因、安非他命及販
    賣海洛因，自係先持有海洛因、安非他命後，復持以轉讓或
    販賣，且其又另持有前揭海洛因、安非他命而遭警方扣案，
    故被告持有第一、二級毒品之部分，亦經檢察官起訴在案，
    屬法院審判之範疇，另為被告免訴判決云云。惟查：起訴書
    若係以被告持有之毒品為被告涉嫌轉讓或販賣毒品之事證，
    則於認定被告無轉讓或販賣毒品之行為時，因有扣案之毒品
    為被告所持有，此時固應就該持有部分為裁判，惟起訴書若
    未以被告持有毒品並論被告係以之轉讓或販賣毒品者，則於
    諭知轉讓或販賣毒品不成罪時，自無再行裁判持有毒品之問
    題。本件被告於前揭時、地為警查扣之海洛因及安非他命，
    並非公訴人用以之論其有轉讓或販賣毒品，依原判決論述，
    該扣案之毒品既係供其施用毒品犯罪所用，而該案並經同院
    以94年度訴字第1547號判處罪刑確定在案（但該案就本件扣
    案毒品部分漏未諭知沒收），則本件原判決既認定被告無轉
    讓（此部分經本院撤銷改判）及販賣毒品之行為，則顯亦無
    持有毒品之行為，自已包含於原判決諭知無罪之內，不得就
    無持有毒品之行為再予以裁判。乃原審就該未起訴部分為免
    訴之判決，有未受請求之事項予以審判之違法，並經檢察官
    於本院審判中指摘原判決就此為訴外裁判，且本院已認定被
    告有轉讓毒品之犯行，已見前述，原判決此部分之認定亦有
    未洽，自應併將原判決此違背法令部分予以撤銷，附此說明
    。
據上論斷，應依刑事訴訟法第369條第1項前段、第364條、第299
條第1項前段、第300條，毒品危害防制條例第8條第1項，藥事法
第83條第1項，刑法第11條前段、第55條、第47條第1項，中華民
國九十六年罪犯減刑條例第2條第1項第3款、第7條，判決如主文
。
本案經檢察官孫冀薇到庭執行職務。
中    華    民    國    99    年     2    月    11    日
                  刑事第九庭  審判長法  官  陳貽男
                                    法  官  周盈文
                                    法  官  詹駿鴻
以上正本證明與原本無異。
如不服本判決，應於收受送達後10日內向本院提出上訴書狀，其
未敘述上訴之理由者並得於提起上訴後10日內向本院補提理由書
（均須按他造當事人之人數附繕本）「切勿逕送上級法院」。
                                    書記官  梁淑時
中    華    民    國    99    年    2     月    11    日
附錄：本案論罪科刑法條全文
毒品危害防制條例第8條
轉讓第一級毒品者，處 1 年以上 7 年以下有期徒刑，得併科新
臺幣 1 百萬元以下罰金。
轉讓第二級毒品者，處 6 月以上 5 年以下有期徒刑，得併科新
臺幣 70 萬元以下罰金。
轉讓第三級毒品者，處 3 年以下有期徒刑，得併科新臺幣 30
萬元以下罰金。
轉讓第四級毒品者，處 1 年以下有期徒刑，得併科新臺幣 10
萬元以下罰金。
前四項之未遂犯罰之。
轉讓毒品達一定數量者，加重其刑至二分之一，其標準由行政院
定之。
藥事法第83條
明知為偽藥或禁藥，而販賣、供應、調劑、運送、寄藏、牙保、
轉讓或意圖販賣而陳列者，處 7 年以下有期徒刑，得併科新臺
幣 5 百萬元以下罰金。
犯前項之罪，因而致人於死者，處 7 年以上有期徒刑，致重傷
者，處 3 年以上 12 年以下有期徒刑。
因過失犯第 1 項之罪者，處 2 年以下有期徒刑、拘役或科新臺
幣 30 萬元以下罰金。
第 1 項之未遂犯罰之。


司法院資訊處製作；財團法人民間司法改革基金會備份。
